行　政　法　院　判　決　　　　　　　　　　　　　八十八年度判字第四三三○號
　　原　　　告　甲○○
　　被　　　告　財政部臺灣省北區國稅局
右當事人間因贈與稅事件，原告不服行政院中華民國八十七年八月二十七日台八七訴
字第四二三二三號再訴願決定，提起行政訴訟。本院判決如左︰
　　主  文
原告之訴駁回。
　　事  實
緣原告於民國八十二年九月二十九日將其所有未上市之裕豪企業股份有限公司（以下
稱裕豪公司）股票二、六○○股，以每股新台幣一、○○○元價格移轉予林靜慧。被
告機關以其出售價格顯不相當，乃以八十五年一月二十六日北區國稅二字第八五○○
二四九八號函請原告依遺產及贈與稅法第五條第二款規定補申報贈與稅。嗣原告提示
相關資料供查，被告機關參據該資料後核定裕豪公司八十二年九月二十九日每股淨值
為一、六一二．二二元，則原告仍有以不相當代價移轉財產情事，遂就差額部分，核
定贈與總額為一、五九一、七七二元，贈與淨額為一、一四一、七七二元，應納贈與
稅額五九、八四一元。原告不服，申請復查，未獲變更，迭經提起訴願、再訴願均遭
駁回，遂提起本件行政訴訟。茲摘敘兩造訴辯意旨如左：
原告起訴意旨略謂︰一、原告鑒於裕豪公司盈餘逐年漸減，甚至出現虧損，而萌生退
出該公司行列之念頭，乃斟酌該公司前一年度之財務報表，並考量公司實際營運等諸
多因素，以每股一、○○○元之價格出售二、六○○股予無任何親屬關係之林靜慧，
並未以顯不相當之代價讓與股份。茲將原告與買主議價之依據及參酌之各項因素臚陳
於次：（一）經會計師簽證之裕豪公司財務報表，應可作為認定該公司股價之憑證。
查裕豪公司雖係未公開上市公司，但依照公司法規定，經會計師簽證的該公司財務報
表業明確顯示：裕豪公司至八十一年底，股票每股淨值約為九九二．○九元（119,05
0,975元÷120,000股）；八十二年底資產淨值二二五、七六八、七七○元，扣除原告
出售股票後，裕豪公司始於八十二年十一月中售出土地資產之偶增變動財產交易增益
淨額一○五、七五五、九九四元，每股淨值約為一、○○○．一一元〔（ 225,768,7
70－105,755,994）元÷120,000股〕。其堪證明八十二年九月間，裕豪公司股票每股
淨值約在九九二．○九元至一、○○○．一一元間。且會計師於查核報告書，明確表
示財務報表係依照一般公認會計原則，於前後一致之基礎上編製，足以公正表達裕豪
公司民國八十二年及八十一年十二月三十一日之財務狀況。此財務報表應最具有公信
力且客觀，故原告依之估定出售股價為每股一、○○○元，應無以顯著不相當之代價
讓與財產情事，被告機關焉能逕自認定售價偏低，補徵贈與稅﹖（二）原告與買主雙
方係依實際情況，斟酌對股價有絕對影響之客觀因素，自裕豪公司資產淨值中核減左
列２至４項金額，算得每股淨值，應符合公平交易與租稅公平原則。１．按遺產及贈
與稅法第五條第二款所規定：以顯著不相當之代價讓與財產者，其差額部分以贈與論
之適用，須視個案情況而定。來函所設出售未公開上市公司股票之例，依照（行為時
）同法施行細則第二十九條規定：「未公開上市之公司股票，以繼承開始日或贈與日
該公司之資產淨值估定之」，故股票持有人，其股票以低於讓售日該公司資產淨值估
定之價格出售者，其每股資產淨值與讓售股票價格間之差額，即為稽徵機關認定是否
以顯著不相當代價讓與財產之主要參考資料，惟如有其他客觀因素對其讓售價格有影
響者，仍可作為核課之參考，為財政部六十七年七月二十八日台財稅第三五○二六號
函釋在案。查裕豪公司七○年代之主要投資項目－水產蝦養殖，嗣後慘遇蝦苗病變，
無法大量繁殖，營業規模不得不大幅減縮，公司在此投資策略失敗後，利潤即逐年下
降，八十一年度更是鉅額虧損，原告因此產生出售股票，移轉經營權之意圖。迨原告
於八十二年九月二十九日賣出裕豪公司股票時，承買者除參酌會計師簽證之財務報表
核算股價外，同時針對該公司當時實際營運作業狀況，按照上開函釋意旨，考量各種
對讓售股票價格有影響之主、客觀因素，減去左列對生產已無作用而虛漲的機器設備
等資產價值，核算出每股買賣時價。買賣雙方鑒於該時價與股票面值相近，復經幾度
議價，終以每股面值一、○○○元作為買賣價格，此乃自由經濟、交易形態下，生意
人買賣股票時，互相議價之結果，在買賣雙方並無親屬關係，買賣價格之資金流程亦
經被告機關查證無訛之情況下，原告應無以顯著不相當之代價出售股票情事。２．
水產養殖業自七○年代中，因蝦苗、水產類病變等原故，已漸趨沒落，裕豪公司遂決
定不再大規模養殖，並大量減縮水產、蝦飼料之生產數量。自裕豪公司八十一年、八
十二年、八十三年水產蝦飼料生產數量比較表得知：該三年度生產總數量分別計六一
六、八一九公斤、一二二、八六一公斤及六二、六二五公斤。其中八十二年度較八十
一年度減少四九三、九五八公斤，產量已縮減約百分之八十，八十三年度又較八十二
年度減少六○、二三六公斤，產量又減縮約百分之四十九。足證裕豪公司已大幅減產
水產蝦飼料，致原購買製造與儲存水產蝦飼料相關機器設備，除厚凍結盤、PE容器桶
、凍結盒等已達使用年限外，其他縱有高殘餘價值，但在生產規模不復從前，產量銳
減幾乎近停產之情況下，僅偶有零星使用少數機器設備，大部分均因生產規模驟降，
早已閒置不使用，呈現形同虛設，毫無生產利用價值之狀態。故核算裕豪公司八十二
年九月間股價時，基於機器設備已大多廢置、又不擬再繼續利用等重要因素，為求公
平計價，公司資產淨值中當減除該部分已不再使用之水產蝦飼料設備尚未折減餘額三
三、七一○、○○六元。３．裕豪公司自六十三年間陸續購置之諸項機器設備、生財
器具（辦公桌椅等）及什項設備中，大部分已達財政部所規定「固定資產耐用年數表
」之耐用年限，雖於財產目錄上仍記載有殘值，但實際上八十二年度均已不再提列折
舊金額，機器設備或有破損、或已停機甚久，而無任何價值，故被告機關僅以舊有閒
置資產是否拆除，作為減除依據，卻未衡量其已逾耐用年數，不堪再繼續使用之事實
，顯欠公允。在協商買賣股份（票）之過程中，買方曾表示承購股份後擬遷移廠房，
機器設備老舊者一律必拆除更新，為避免賣方（即原告）虛漲資產價值，將破舊不能
再繼續利用之老舊機器設備仍列入資產，有失公允，故按證物四財產目錄，算得已屆
耐用年限之各項老舊設備、器具，未折減餘額約為九、九七八、六五七元，應由公司
淨值中剔除，以符實際。４．裕豪公司名下之土地－宜蘭縣礁溪鄉○○段一○五二、
一○五四－一、一○五四－四、一○六一－二、一○七一－二地號，面積共計為四、
二七六平方公尺，土地使用分區○○○道路。對裕豪公司而言，經編為道路用地之土
地，不能建廠房、宿舍，已無投資增值作用，且嗣後倘政府徵收該地時，尚需負擔土
地增值稅（按：本案行為時－八十二年間，稅法規定被徵收之土地仍應課徵土地增值
稅。迨八十三年一月七日修正土地稅法第三十九條，始免徵收土地增值稅。）是以，
依行為時法令，若上開土地被徵收，其徵收款減除土地增值稅稅款後，顯必低於公告
現值，為反映道路土地之實價，應改按八十二年度公告地價加四成計算。因此，計算
裕豪公司土地資產淨值時，該道路用地之土地價值，應較按公告現值核算數減少一七
、四六四、一七○元。二、綜上所述，原告與買主間既無親屬關係，支付價款的資金
流程也經被告機關查核無誤，且股價係買賣雙方依據會計師簽證之財務報表，與考量
公司實際營運、影響股價之多項客觀因素，達成協議讓售價格為一、○○○元，應無
及以顯著不相當代價讓與股票。詎被告機關不考量對股票出售價格有絕對影響之各
種客觀因素，又違反一般交易讓與經驗法則，牽強附會法令，核課贈與稅，訴願、再
訴願決定機關亦未予明察，認事用法，均有欠適，請併予撤銷，以維原告權益。
被告答辯意旨略謂︰按以顯著不相當之代價，讓與財產、免除或承擔債務者，其差額
部分以贈與論，依法課徵贈與稅，為行為時遺產及贈與稅法第五條第二款所規定。又
未公開上市之公司股票，以繼承開始日或贈與日該公司之資產淨值估定之，復為同法
施行細則第二十九條第一項所明定。復查「在年度進行中發生繼承事實或贈與行為，
而遺產或贈與標的中有未公開上市公司行號股票須核估遺產或贈與價額者，如該公司
行號於被繼承人死亡時或贈與人為贈與時尚未編製資產負債表，但於申報時或稽徵機
關核定遺產稅或贈與稅時，已編有資產負債表者，得以該公司行號前期結算之資產淨
值，加計前後兩期淨值之差額，按經過日數占兩結算期間總日數之比例，核算其股票
價值。」、「未上市公司股票價值之核估，其公司淨值之計算，應以各該公司資產負
債表中之本期損益減除依規定稅率核計應納營利事業所得稅額。」「核算遺產及贈與
稅法施行細則第二十九條第一項所謂之資產淨值時，對於公司未分配盈餘之計算，應
以經稽徵機關核定者為準。」分別為財政部六十五年七月九日台財稅第三四五九四
號、財政部六十七年四月二十日台財稅第三二五四九號及財政部七十年十二月三十
日台財稅第四○八三三號函所釋示。本件原告於八十二年九月二十九日將其所有未
上市之裕豪公司股票二、六○○股，以每股一、○○○元價格移轉予林靜慧，本局依
裕豪公司土地重估增值表、八十二年度營利事業所得稅結算申報書、資產負債表及該
公司經核定之累積未分配盈餘，核定裕豪公司八十二年九月二十九日每股淨值為一、
六一二．二二元。其計算明細如下：〔公司資本額 120,000,000元＋截至81年底累積
未分配盈餘9,383,690元＋本期損益（－220,574元）＋資本公積11,646,731元＋土地
重估增值52,656,917元〕×〔面額1,000元＼公司資本額120,000,000元〕＝1,612.22
元＼股﹡﹡本期損益：〔82年度課稅所得（－1,195,499元 ）＋證券交易所得 612,6
31元＋符合產業升級條例免稅所得286,876元〕×272天＼365天＝－220,574元﹡﹡土
地重估增值：贈與日之公告現值 155,348,490元－全部土地增值稅83,356,380元－（
帳面價值31,054,889元－土地增值稅準備11,719,696元）＝52,656,917元﹡﹡截至81
年底累積未分配盈餘數係包含法定公積及經核定之未分配盈餘兩部分。本案系爭股票
每股淨值較讓售價格高出六成，顯原告有以顯著不相當代價移轉財產情事，從而本局
乃就差額部分，核定贈與總額為一、五九一、七七二元〔（1,612.22－1,000）×2,6
00股〕贈與淨額為一、一四一、七七二元，應納贈與稅額五九、八四一元。揆諸首揭
法條規定，應無違誤，請予維持。原告所主張各節，經查(一)原告所稱應扣除水產蝦飼
料設備尚未折減餘額三三、七一○、○○六元部分，其中有五、二四○、六七五元係
屬七十九年度取得之建築物，其次為機器設備二七、四六○、七三三元，另為什項設
備一、○○八、五九八元，均為七十九年度以後取得，其殘餘價值甚高，並非無任何
價值，且依原告提示八十一至八十三年度之裕豪公司水產蝦飼料生產數量比較表顯示
雖逐年下降，但各該財產設備仍正常使用為不可否認之事實，則其所稱早已廢置不用
，不足採信。(二)又其舊有閒置資產折價九、九七八、六五七元部分，於系爭股票讓與
時均尚未拆除為原告不爭之事實，自不得於核算資產淨值時予以減除。(三)另贈與土地
價值之計算，以贈與時之公告土地現值為準，行為時遺產及贈與稅法第十條定有明文
，所稱裕豪公司名下坐落宜蘭縣礁溪鄉○○段一○五二、一○五四－一、一○五四－
四、一○六一－二、一○七一－二地號等五筆土地，土地使用分區○○○道路，應按
八十二年度公告地價加四成計算，故較公告現值減少一七、四六四、一七○元部分，
應自該公司淨值中減除乙節，顯與上項法條規定不合。是原告主張各節，尚不足據為
對其讓售價格有影響之其他客觀因素。又原告以其因退出公司經營，而與買者雙方因
斟酌前開客觀因素及依據會計師簽證之財務報表，與考量公司實際營運，協議讓售價
格為一、○○○元，應無及以顯著不相當代價讓與股票，且雙方並無任何親屬關係
，資金流程亦經原處分機關查核無誤，請求撤銷原處分及復查、訴願、再訴願決定乙
節。查系爭股票每股淨值之計算，係以經稽徵機關核定者為據，首揭財政部七十年十
二月三十日台財稅第四○八三三號函釋甚明，訴稱依經會計師簽證之財務報表所載資
料核算每股淨值，顯對法令規定誤解所致，是所訴亦不足採信。從而本局以系爭股票
讓售價格，低於裕豪公司淨值之差額，以贈與論補徵贈與稅，洵無違誤，請駁回原告
之訴。
　　理  由
按以顯著不相當之代價，讓與財產、免除或承擔債務者，其差額部分以贈與論，依法
課徵贈與稅，為行為時遺產及贈與稅法第五條第二款所規定。又未公開上市之公司股
票，以繼承開始日或贈與日該公司之資產淨值估定之，復為同法施行細則第二十九條
第一項所明定。本件原告於八十二年九月二十九日將其所有未上市之裕豪公司股票二
、六○○股，以每股一、○○○元價格移轉予林靜慧，被告依裕豪公司土地重估增值
表、八十二年度營利事業所得稅結算申報書、資產負債表及該公司經核定之累積未分
配盈餘，引據前開規定及財政部六十五年七月九日台財稅字第三四五九四號、六十
七年四月二十日台財稅字第三二五九四號及七十年十二月三十日台財稅字第四○
八三三號函釋（函釋內容詳如事實欄被告答辯意旨），核定裕豪公司八十二年九月二
十九日每股淨值為一、六一二．二二元（計算明細詳如被告答辯意旨）。認系爭股票
每股淨值較原告讓售予林靜慧之價格高出六成，則原告有以顯著不相當代價移轉財產
情事，從而就差額部分，核定贈與總額為一、五九一、七七二元〔（1,612.22－1,00
0）×2,600＝1,591,772〕;贈與淨額為一、一四一、七七二元，應納贈與稅額五九、
八四一元。原告不服提起訴願、再訴願及本件行政訴訟均主張(一)水產養殖業已漸趨沒
落，裕豪公司自八十一年起，大幅減產水產蝦飼料致原購置製造與儲存水產蝦飼料相
關機器設備大部分均已停止生產、使用，該公司資產淨值中當扣減水產蝦飼料設備尚
未折減餘額三三、七一○、○○六元。(二)又裕豪公司自六十三年起陸續購置諸項機器
設備、生財器具及什項設備，大部分已達固定資產耐用年數表之耐用年限，對已達耐
用年限者，經按財產目錄計算記載未折減餘額約為九、九七八、六五七元，應自淨值
中剔除；(三)另裕豪公司所有位於宜蘭縣礁溪鄉○○段一○五二地號等五筆道路用地，
已無法移作他用，嗣後倘為政府徵收，仍須負擔土地增值稅，該土地價值經按八十二
年度公告地價加四成計為七、○九三、七八一元，較公告現值少一七、四六四、一七
○元，應自資產淨值中減除，是經考慮前開因素後，其並未以顯著不相當代價移轉系
爭股票等語。經查(一)原告所稱應扣除水產蝦飼料設備尚未折減餘額三三、七一○、○
○六元部分，其中有五、二四○、六七五元係屬七十九年度取得之建築物，其次為機
器設備二七、四六○、七三三元，另為什項設備一、○○八、五九八元，均為七十九
年度以後取得，其殘餘價值甚高，並非無任何價值。且依原告提示八十一至八十三年
度之裕豪公司水產蝦飼料生產數量比較表顯示雖逐年下降，但各該財產設備仍正常使
用為不可否認之事實，則其所稱早已廢置不用，不足採信。(二)又其舊有閒置資產折價
九、九七八、六五七元部分，於系爭股票讓與時均尚未拆除，為原告不爭之事實，自
不得於核算資產淨值時予以減除。(三)另贈與土地價值之計算，以贈與時之公告土地現
值為準，行為時遺產及贈與稅法第十條定有明文。所稱裕豪公司名下座落宜蘭縣礁溪
鄉○○段一○五二、一○五四－一、一○五四－四、一○六一－二、一○七一－二地
號等五筆土地，土地使用分區○○○道路，應按八十二年度公告地價加四成計算，故
較公告現值減少一七、四六四、一七○元部分，應自該公司淨值中減除乙節，顯與上
項法條規定不合。至於原告主張其因退出公司經營，而與買者雙方因斟酌前開客觀因
素及依據會計師簽證之財務報表，與考量公司實際營運，協議讓售價格為一、○○○
元，應無及以顯著不相當代價讓與股票，且雙方並無任何親屬關係，資金流程亦經
原處分機關查核無誤，請求撤銷原處分及復查、訴願、再訴願決定乙節。查系爭股票
每股淨值之計算，係以經稽徵機關核定者為據，首揭財政部七十年十二月三十日台財
稅第四○八三三號函釋甚明，原告訴稱依經會計師簽證之財務報表所載資料核算裕豪
公司股票之每股淨值讓售二、六○○股予無親屬關係之林靜慧，應無贈與稅之問題云
云，應係誤解法令規定所致，自不足採。綜上所述，原處分及復查、訴願、再訴願決
定並無違誤，原告起訴論旨徒執前詞，任意指摘原處分及一再訴願決定不當，為無理
由，應予駁回。
據上論結，本件原告之訴為無理由，爰依行政訴訟法第二十六條後段，判決如主文。
中    華    民    國     八十八      年     十二     月      三十       日
                    行 政 法 院 第 一 庭
                                審 判 長 評  事      黃  綠  星
                                         評  事      藍  獻  林
                                         評  事      黃  璽  君
                                         評  事      廖  宏  明
                                         評  事      鄭  忠  仁
右  正  本  證  明  與  原  本  無  異
                                         法院書記官  陳  春  木
中    華    民    國     八十九      年      一      月       三        日
